【裁判字號】    93,上,588
【裁判日期】    950613
【裁判案由】    分配表異議之訴
【裁判全文】
臺灣高等法院民事判決                   93年度上字第588號
上  訴  人  乙○○
訴訟代理人  謝清福律師
            丙○○
被上訴人    有限責任基隆市第二信用合作社
            （原名稱保證責任基隆市第二信用合作社）
法定代理人  癸○○
訴訟代理人  壬○○
            子○○
被上訴人    合作金庫商業銀行股份有限公司（即中國農民銀行
            股份有限公司之承受訴訟人）
法定代理人  辰○○
訴訟代理人  卯○○
被上訴人    寅○○
            丑○○
            己○○（即辛○○之承受訴訟人）
            甲○○（即辛○○之承受訴訟人）
            丁○○（即辛○○之承受訴訟人）
            庚○○（即辛○○之承受訴訟人）
            戊○○（即辛○○之承受訴訟人）
上列當事人間分配表異議之訴事件，上訴人對於中華民國93年5
月5日臺灣基隆地方法院93年度訴字第53號第一審判決提起上訴
，本院於95年5月30日言詞辯論終結，判決如下：
    主  文
上訴駁回。
第二審訴訟費用由上訴人負擔。
    事實及理由
壹、程序方面：
一、原被上訴人中國農民銀行股份有限公司（下稱農民銀行）於
    民國（下同）95年5月1日與合作金庫商業銀行股份有限公司
    （下稱合作金庫銀行）合併，農民銀行消滅，已由合併後存
    續之合作金庫銀行聲明承訴訟，並有行政院金融監督管理委
    員會95年5月1日金管銀（二）字第09500175280號函、經濟
    部95年5月1日經授商字第09501072190號函、合作金庫銀行
    公司變更登記表可稽（見本院卷84-100頁），核無不合。
二、原被上訴人辛○○於93年9月3日死亡，業據上訴人具狀對其
    全體繼承人即被上訴人己○○、甲○○、丁○○、戊○○、
    庚○○聲明承受訴訟，並有死亡證明書、繼承系統表及戶籍
    謄本可稽（見本院卷第1宗81、119-124、131頁），核無不
    合。
三、被上訴人丑○○、己○○、甲○○、丁○○、戊○○、庚○
    ○等人經合法通知，未於言詞辯論期日到場，核無民事訴訟
    法第386條各款所列之情形，爰依上訴人之聲請，由其一造
    辯論而為判決。
貳、實體方面：
一、上訴人聲明：（一）原判決關於不利上訴人部分廢棄。（二
    ）前開廢棄部分，台灣基隆地方法院90年度執字第3017號強
    制執行事件91年6月24日基院政民執恭字第3017號通知所附
    如原判決附件一所示之分配表，應更正為如附件所示之分配
    表。
    被上訴人有限責任基隆市第二信用合作社（原名稱為保證責
    任基隆市第二信用合作社，嗣變更名稱─見本院卷第2宗19
    、25-27、69-71頁，下稱基隆二信）、合作金庫銀行、寅○
    ○、丁○○聲明：如主文所示。
    被上訴人丑○○、己○○、甲○○、戊○○、庚○○未曾到
    場，亦未提出書狀作何聲明及陳述。
二、上訴人起訴主張：被上訴人寅○○於88年7月28日向被上訴
    人基隆二信借款1200萬元，邀同被上訴人丑○○及伊為連帶
    保證人；並由被上訴人寅○○、丑○○及伊共同以如原判決
    附件三所示之不動產於88年6月11日設定本金最高限額1440
    萬元之抵押權予被上訴人基隆二信。嗣因被上訴人寅○○未
    按期繳息還款，經被上訴人基隆二信以被上訴人寅○○、丑
    ○○及伊為債務人，向原審執行法院聲請以90年度執字第30
    17號強制執行事件，對被上訴人寅○○、丑○○及伊所有如
    原判決附件三所示之不動產實施強制執行。被上訴人基隆二
    信復於91年3月22日以被上訴人寅○○、丑○○及訴外人簡
    國能、簡國卿為債務人，向原審聲請核發支付命令，就85萬
    元之本金、利息及違約金債權聲明參與分配。辛○○則以被
    上訴人丑○○向其陸續借款300萬元，並以如原判決附件三
    所示之不動產中被上訴人丑○○就建物之所有權應有部分2
    分之1，於90年3月27日設定權利價值300萬元之抵押權為擔
    保，聲明參與分配。另農民銀行則以被上訴人寅○○為訴外
    人光陽瓦斯器具有限公司（下稱光陽公司）之連帶保證人，
    因光陽公司尚積欠農民銀行借款490萬8927元及利息、違約
    金，應由被上訴人寅○○代為清償為由，聲明以尚未受償之
    314萬9740元之本金及利息、違約金債權參與分配。原判決
    附件三所示之不動產，嗣經原審執行法院拍定並製作如原判
    決附件一所示之分配表；惟被上訴人丑○○並未向辛○○借
    款300萬元，故辛○○不得聲明參與分配。又系爭執行事件
    既一併執行如原判決附件三所示被上訴人寅○○就土地之所
    有權應有部分各2分之1，被上訴人基隆二信應就被上訴人寅
    ○○所積欠之本金1200萬元及利息、違約金就被上訴人寅○
    ○之土地所有權應有部分拍賣所得之價金先予分配取償，不
    足額部分再就伊之不動產所有權應有部分拍賣所得價金受分
    配。至農民銀行對伊並無任何債權，應僅能就被上訴人寅○
    ○之土地所有權應有部分拍賣所得價金受分配。另被上訴人
    基隆二信參與分配之85萬元本金及利息、違約金債權，係因
    被上訴人寅○○、丑○○與訴外人簡國卿為訴外人簡國能擔
    任連帶保證人，簡國能未履行還款義務所致，則此部分債權
    ，亦應先就被上訴人丑○○所有如原判決附件三所示之建物
    所有權應有部分拍賣所得價金先受分配，再以其不足清償部
    分，就伊之不動產所有權應有部分拍賣所得之價金取償。原
    審執行法院所為之分配即如原判決附件一所示之分配表有前
    述之不當，爰提起分配表異議之訴，求為更正原分配表，改
    依如附件即原判決附件二所示之分配表進行分配之判決（原
    審判決原審90年度執字第3017號強制執行事件91年6月24日
    基院政民執恭字第3017號通知所附如原判決附件一所示之分
    配表，應更正為如原判決附件四所示之分配表）。
    被上訴人基隆二信則以：上訴人與被上訴人寅○○、丑○○
    共同為原判決附件三所示不動產之抵押人，擔保同一抵押債
    務，亦同為連帶債務人；原審執行法院在扣除執行費用、稅
    捐後，依上訴人與被上訴人寅○○、丑○○共有不動產之應
    有部分比例製作分配表，使伊之債權優先受償，並無不合；
    上訴人與被上訴人寅○○、丑○○為連帶債務人，倘上訴人
    對伊清償之結果，超過上訴人就連帶債務之應分擔部分，僅
    係上訴人對被上訴人寅○○、丑○○有求償權之內部關係，
    伊之債權不受影響；被上訴人合作金庫銀行則以：上訴人依
    民法第281條第2項規定所受讓之債權即係上訴人本身應負擔
    之連帶債務，該債務已因拍賣抵押物清償而消滅，其別無對
    第三人之請求權，充其量僅係連帶債務人間內部分擔義務之
    求償關係；而上訴人既與被上訴人丑○○共同擔任被上訴人
    寅○○之連帶保證人，連帶保證被上訴人基隆二信之債權12
    00萬元，即屬連帶債務人之性質，其依債務本旨向債權人基
    隆二信為清償，並經債權人基隆二信受領時，則債之關係消
    滅，從屬於債權之抵押權或其他擔保物權亦歸消滅，自不生
    繼受債權人基隆二信之擔保權及以自己名義代位行使債權之
    問題，上訴人主張繼受被上訴人基隆二信之抵押權應優先受
    償云云，為無理由；被上訴人寅○○則以：上訴人自向基隆
    二信之借款中取得350萬元，其係借款債務人及連帶保證人
    ，應負清償責任，原分配表並無錯誤；被上訴人丑○○則以
    ：伊因購買房屋與家庭經濟不佳之故，確實曾陸陸續續向伊
    之父即被上訴人寅○○之好友辛○○借款300萬元；辛○○
    及被上訴人丁○○則以：辛○○確有借款給被上訴人丑○○
    ，因辛○○年老有健忘症，參與分配時忘記被上訴人丑○○
    之借據正本已經提交執行法院，乃請被上訴人丑○○補寫借
    據，並簽立協議同意書，載明如果原5張借據找到，則嗣後
    補寫之2張借據作廢，原分配表並無不當等語，資為抗辯。
三、兩造不爭執之事實：
（一）被上訴人基隆二信為原審90年度執字第3017號強制執行事
      件聲請執行之債權人，上訴人與被上訴人寅○○、丑○○
      為該執行事件之債務人；農民銀行及辛○○為參與分配之
      債權人。系爭執行事件之執行標的物為如原判決附件三所
      示之不動產。
（二）被上訴人寅○○於88年7月28日向被上訴人基隆二信借款
      1200萬元，邀同被上訴人丑○○與上訴人為連帶保證人；
      並由被上訴人寅○○、丑○○及上訴人共同以如原判決附
      件三所示之不動產於88年6月11日設定本金最高限額1440
      萬元之抵押權予被上訴人基隆二信。
（三）被上訴人基隆二信以被上訴人寅○○、丑○○為債務人，
      向原審聲請核發90年度促字第3312號支付命令，命被上訴
      人寅○○、丑○○連帶清償1200萬元及自90年1月28日起
      至清償日止，按年息8.625％計算之利息，暨自90年3月1
      日起至清償日止，其逾期在6個月以內者，按上開利率10
      ％，超過6個月者，就超過部分，按上開利率20％計算之
      違約金；及以上訴人為債務人向台灣台北地院聲請核發90
      年度促字第12357號支付命令，命上訴人清償同上之本金
      、利息及違約金。
（四）被上訴人基隆二信以被上訴人寅○○、丑○○及訴外人簡
      國能為債務人，向原審聲請核發90年度促字第15207號支
      付命令，命該3人連帶清償85萬元及自90年2月22日起至清
      償日止，按年息9.75％計算之利息，暨自90年3月23日起
      至清償日止，其逾期在6個月以內者，按上開利率10％，
      超過6個月者，就超過部分，按上開利率20％計算之違約
      金；復以訴外人簡國卿為債務人，向原審聲請核發90年度
      促字第37706號支付命令，命其清償同上之金額；於91年3
      月22日以原審90年度促字第15207號支付命令聲明參與分
      配並追加簡國能為債務人，再於91年4月25日追加簡國卿
      為債務人。
（五）被上訴人辛○○於91年3月26日向原審執行法院陳報其對
      被上訴人丑○○之借款債權金額為300萬元，被上訴人丑
      ○○並以如原判決附件三所示不動產中其所有建物應有部
      分2分之1，於90年3月27日設定權利價值300萬元之抵押權
      為擔保。
（六）農民銀行對被上訴人寅○○以原審89年度促字第6668號支
      付命令為執行名義，就314萬9740元及自90年5月22日起至
      清償日止，按年息9.21％計算之利息，暨自90年5月22日
      起至清償日止，其逾期在6個月以內者，按上開利率10％
      ，超過6個月者，就超過部分，按上開利率20％計算之違
      約金聲明參與分配。
（七）如原判決附件三所示之不動產，經原審執行法院拍定，拍
      定價額如下：土地部分共計2616萬6600元（被上訴人寅○
      ○及上訴人各2分之1，各為1308萬3300元），建物及增建
      部分計140萬元（被上訴人丑○○及上訴人各2分之1，各
      為70萬元）。
（八）原審執行法院就前開拍定金額分配如下：
    1.上訴人所有土地及建物應有部分之賣得價金計1378萬3300
      元，扣除執行費用、土地增值稅後，被上訴人基隆二信以
      第一順位抵押債權分配比例100％受分配663萬7879元；餘
      額為660萬6141元。
    2.被上訴人寅○○所有土地應有部分之賣得價金計1308萬33
      00元，扣除執行費用、土地增值稅後，被上訴人基隆二信
      以第一順位抵押債權分配比例100％受分配758萬2923元，
      ；被上訴人農民銀行以普通債權分配比例100％受分配340
      萬2953元；餘額為153萬1183元。
    3.被上訴人丑○○所有建物應有部分賣得價金計70萬元，扣
      除執行費用、土地增值稅後，辛○○以第二順位抵押債權
      分配比例23.0820％受分配69萬2459元，不足額為230萬75
      41元。
（九）前開事實，經本院調閱原審90年度執字第3017號強制執行
      事件卷宗核閱屬實。
四、按依民法第748條規定，數人保證同一債務者，除契約另有
    訂定外，應連帶負保證責任。又數人負同一債務，明示對於
    債權人各負全部給付之責任者，為連帶債務；無前項之明示
    時，連帶債務之成立，以法律有規定者為限；連帶債務之債
    權人，得對於債務人中之一人或數人或其全體，同時或先後
    請求全部或一部之給付，民法第272條、第273條第1項分別
    定有明文。故連帶保證債務，係保證人與主債務人就同一債
    務，對於債權人各負全部給付之責任。有關上訴人、被上訴
    人丑○○擔任被上訴人寅○○向被上訴人基隆二信借款1200
    萬元之連帶保證人，並共同以如原判決附件三所示不動產設
    定抵押權作為借款之擔保一節，為兩造所不爭執，則上訴人
    、被上訴人寅○○、丑○○就上開借款應對債權人即被上訴
    人基隆二信各負全部給付之責任；上訴人主張被上訴人基隆
    二信應先自被上訴人寅○○之不動產所有權應有部分拍賣所
    得價款取償，如有不足始可自其不動產所有權應有部分拍賣
    所得之價款分配云云，核屬無據。又銀行法於89年11月1日
    增訂第12條之1規定：「銀行辦理自用住宅放款及消費性放
    款，已取得前條所定之足額擔保時，不得以任何理由要求借
    款人提供連帶保證人。銀行辦理授信徵取保證人時，除前項
    規定外，應以一定金額為限。未來求償時，應先就借款人進
    行求償，其求償不足部分得就連帶保證人平均求償之。但為
    取得執行名義或保全程序者，不在此限」，所稱「自用住宅
    放款」，係指具有完全行為能力之中華民國國民，目前確無
    自用住宅，為購置自住使用之住宅所為之金融機構貸款；「
    消費性放款」係指對於房屋修繕、耐久性消費財產（包括汽
    車）、支付學費及其他個人之小額貸款，及信用卡循環信用
    等，有財政部90年1月2日台財融（一）字第90700080號函可
    參（見原審卷217頁）；經查被上訴人寅○○以上訴人與被
    上訴人丑○○為連帶保證人向被上訴人基隆二信借款1200萬
    元，其用途係「營運週轉」，有被上訴人寅○○之借款申請
    書可憑（見本院卷第2宗24頁）；且該借款既係以如原判決
    附件三所示被上訴人寅○○、丑○○與上訴人共有之不動產
    為擔保，自非屬自用住宅放款或消費性放款，無上開銀行法
    第12條之1規定之適用。至農民銀行係就被上訴人寅○○積
    欠該行之債務部分參與分配（詳如後述），經核與上訴人無
    關，併此敘明。
五、至關於上訴人主張原審90年度執字第3017號強制執行事件原
    分配表將被上訴人基隆二信之本金1200萬元、利息及違約金
    債權，區分為各600萬元之本金、利息及違約金債權，分別
    就被上訴人寅○○及上訴人共有土地應有部分之賣得價金受
    分配清償，致被上訴人丑○○雖同為連帶保證人，卻不必負
    責，有所不當部分，是否有據，詳如下述：
（一）按連帶債務人相互間，除法律另有規定或契約另有訂定外
      ，應平均分擔義務，民法第280條前段定有明文。原判決
      以上訴人與被上訴人丑○○均係被上訴人寅○○向被上訴
      人基隆二信借款之連帶保證人，其彼此間應平均分擔義務
      ，而將被上訴人基隆二信之上開1200萬元本金、利息及違
      約金債權平均分由上訴人、被上訴人寅○○、丑○○各分
      擔3分之1即400萬元，其中被上訴人丑○○部分因僅有70
      萬元可供分配，扣除執行費用、土地增值稅7541元後，應
      全數由被上訴人基隆二信受償69萬2459元（按此處係先清
      償本金，對上訴人並無不利），不足部分則再由上訴人、
      被上訴人寅○○各自分擔2分之1；就系爭執行事件原分配
      表所為僅由上訴人、被上訴人寅○○平均分擔2分之1，更
      正分配如原判決附件四之分配表所示，經核並無不當。另
      被上訴人基隆二信、合作金庫銀行、寅○○雖抗辯系爭執
      行事件原分配由上訴人與被上訴人寅○○各分擔上開借款
      債務之2分之1並無違誤云云；惟查上開被上訴人既均同意
      由連帶債務人平均分擔義務，則上訴人主張上開借款債務
      應由主債務人即被上訴人寅○○與連帶保證人即上訴人、
      被上訴人丑○○人平均分擔，應屬有據。
（二）又關於被上訴人基隆二信參與分配之85萬元債權部分，依
      被上訴人基隆二信與上訴人、被上訴人寅○○、丑○○所
      訂抵押權設定契約書之其他約定事項第1條約定：擔保物
      提供人提供本抵押物之擔保範圍包括義務人、債務人對權
      利人（即抵押權人）基隆二信現在（包括過去所負現在未
      清償）及將來所負之借款、票據、保證、開發國內信用狀
      、損害賠償等之一切債務（見原審卷22、72頁、本院卷第
      2宗23頁）；亦即被上訴人寅○○、丑○○之保證債務，
      亦在抵押權擔保範圍內，屬優先債權，本應由債務人即被
      上訴人寅○○、丑○○平均分擔2分之1，然因被上訴人丑
      ○○部分已無餘額可資分配，被上訴人基隆二信此部分債
      權應自被上訴人寅○○受償，系爭執行事件原分配表就此
      部分所為之分配，經核亦無違誤。
（三）至關於農民銀行參與分配之314萬9740元債權，依法僅得
      自保證債務人即被上訴人寅○○受償，系爭執行事件原分
      配表就此部分所為之分配，亦無違誤。
（四）另上訴人主張被上訴人丑○○並未向辛○○借款300萬元
      部分，因被上訴人丑○○部分已無餘額可資分配，不論辛
      ○○上開300萬元之借款債權是否屬實，均無從分得價款
      （如原判決附件四所示），爰不予論述。
六、綜上所述，上訴人主張原審90年度執字第3017號強制執行事
    件應更正分配如原判決附件四之分配表所示部分，為有理由
    ，應予准許；其超過上開應更正部分之主張，為無理由，不
    應准許。原審就上開不應准許部分，所為上訴人敗訴之判決
    ，並無不合；上訴論旨指摘原判決此部分不當，求予廢棄改
    判，為無理由。
七、兩造其餘之攻擊或防禦方法及未經援用之證據，經本院斟酌
    後，認為均不足以影響本判決之結果，無逐一詳予論駁之必
    要。併此敘明。
八、據上論結，本件上訴為無理由，依民事訴訟法第463條、第
    385條第1項前段、第449條第1項、第78條，判決如主文。
中    華    民    國    95    年    6     月    13    日
                  民事第八庭  審判長法  官  吳景源
                                    法  官  連正義
                                    法  官  鄭威莉
正本係照原本作成。
如不服本判決，應於收受送達後20日內向本院提出上訴書狀，其
未表明上訴理由者，應於提出上訴後20日內向本院補提理由書狀
（均須按他造當事人之人數附繕本）上訴時應提出委任律師或具
有律師資格之人之委任狀；委任有律師資格者，另應附具律師資
格證書及釋明委任人與受任人有民事訴訟法第466條之一第一項
但書或第二項（詳附註）所定關係之釋明文書影本。
中    華    民    國    95    年    6     月    14    日
                                    書記官  董曼華
附註：
民事訴訟法第四百六十六條之一（第一項、第二項）：
對於第二審判決上訴，上訴人應委任律師為訴訟代理人。但上訴
人或其他法定代理人具有律師資格者，不在此限。
上訴人之配偶、三親等內之血親、二親等內之姻親，或上訴人為
法人、中央或地方機關時，其所屬專任人員具有律師資格並經法
院認為適當者，亦得為第三審訴訟代理人。


司法院資訊處製作；財團法人民間司法改革基金會備份。
